最高法院刑事判決　　　　　　九十六年度台上字第四九九四號
上　訴　人　乙○○
　　　　　　丙○○
　　　　　　甲○○
上 列二 人
共　　　同
選任辯護人　黃曜春律師
上　訴　人　丁○○　男民國○○年○月○○日生
　　　　　　　　　　身分證統一編號：Ｚ000000000
　　　　　　　　　　住台灣省雲林縣林內鄉○○村○○路552
上列上訴人等因違反公職人員選舉罷免法案件，不服台灣高等法
院台南分院中華民國九十六年一月四日第二審判決（九十五年度
選上訴字第八二二、一０九二號，起訴案號：台灣雲林地方法院
檢察署九十四年度選偵字第三五、一０七、一０八、一一０號）
，提起上訴，本院判決如下：
    主  文
原判決關於乙○○、丙○○部分撤銷，發回台灣高等法院台南分
院。
甲○○、丁○○之上訴均駁回。
    理  由
一、發回部分
本件原判決認定民國九十四年底林內鄉鄉長選舉，蔡沛宏登記為
鄉長候選人，上訴人乙○○因為與蔡沛宏有至少十餘年之情誼，
實際參與輔選，上訴人丙○○現為中國國民黨（下稱國民黨）雲
林縣莿桐鄉民眾服務站主任，負責輔選蔡沛宏，上訴人甲○○（
經原審依預備投票賄賂罪判刑確定）現為林內鄉清潔隊長，曾任
林中村村里幹事，對林中村選民政治傾向清楚。曾清茂（經第一
審法院判處有期徒刑六月，褫奪公權二年確定）為林內鄉林茂村
村長，同時為蔡沛宏後援會會長。陳榮三、周碧珠（以上二人經
第一審法院均判處有期徒刑二月，褫奪公權一年，緩刑三年確定
）、上訴人丁○○、朱信科、陳束娥（經第一審法院以九十五年
度選簡字第十四號判處有期徒刑三月，褫奪公權五年確定）、綽
號「福偉」之張再成（經第一審法院以九十五年度選簡字第十四
號判處有期徒刑二月，褫奪公權五年確定）則為林茂村村民。(一)
九十四年十月底，乙○○為支持蔡沛宏當選，先由丙○○出面，
要求曾清茂提供林茂村之樁腳，及有投票權之選民名單以便進行
賄選。曾清茂即依丙○○之要求開始物色樁腳，分別先後與周碧
珠、陳榮三、丁○○（經原審依預備投票賄賂罪判刑確定）、朱
信科、陳束娥、綽號「福偉」之張再成接觸。請求渠等六人擔任
蔡沛宏之小樁腳，經周碧珠、陳榮三、丁○○、朱信科、陳束娥
、張再成應允擔任小樁腳。乙○○、丙○○、曾清茂、陳榮三、
丁○○、周碧珠、朱信科、陳束娥、張再成等人，即形成在林茂
村進行買票（對有投票權人，交付現金賄賂而約其為一定投票權
行使）之共同犯意聯絡，並進行下列分工：(1)九十四年十一月二
十日前約二星期之某日，曾清茂至朱信科位於雲林縣林內鄉林茂
村十四鄰茂興三六號住處，表示為支持蔡沛宏當選，要進行賄選
，請朱信科提供行賄名單，並表示除賄選金額外，會另外發放新
台幣（下同）二千元之固樁費與朱信科。另於九十四年十一月二
十日前數日，曾清茂向陳束娥、張再成表示為支持蔡沛宏當選，
要進行賄選，請陳束娥、張再成提供行賄名單，並表示除賄選金
額外，會另外發放二千元之固樁費與陳束娥、張再成。(2)朱信科
抄寫二張約二百餘林茂村有投票權人之名單後，於九十四年十一
月二十日前約一星期之某日，在其住處將該二張賄選名單交與曾
清茂。陳束娥、張再成應允後，分別抄寫一張有投票權人之名單
後，於九十四年十一月二十日前約一星期之某日，分別在不詳地
點將上開二張賄選名單交與曾清茂。(3)數日後，曾清茂將賄選名
單交與丙○○，並依名單上記載之投票權人數二百零四人，以每
票五百元之代價計算，確認應發放與朱信科之賄選金額為十萬二
千元。(4)九十四年十一月二十日，乙○○親至曾清茂住處，將五
百元鈔票三疊（共十萬元）、一千元鈔票一疊（共十萬元）交給
曾清茂。曾清茂先行發放每人二千元之固樁費用給小樁腳周碧珠
、陳榮三、丁○○等人。周碧珠等人收到固樁費用後，即將渠等
抄錄之名冊交給曾清茂（其中陳榮三抄錄十二戶鄰居及自己），
再由曾清茂彙整後轉交給丙○○。(5)翌日（二十一日），曾清茂
交付給周碧珠一萬二千元、陳榮三二萬六千元、丁○○三萬四千
元、陳束娥二萬二千元（含固樁費）、張再成一萬八千元（含固
樁費），以供渠等依名冊發放現金賄賂有投票權人而約其為一定
投票權之行使。惟周碧珠、陳榮三、丁○○、陳束娥、張再成因
良心不安，尚未將賄選金額發放。(6)九十四年十一月二十二日或
二十三日，曾清茂再至朱信科住處，連同二千元固樁費，共交付
朱信科十萬四千元，以供朱信科預備以每票五百元之代價，對二
百零四名具有投票權人行求賄賂，約其等投票與候選人蔡沛宏。
惟朱信科未將賄選金額發放，即遭查獲。(7)曾清茂自己另以每票
五百元，依名冊直接發放給林茂村十七、十八鄰之村民共六十八
人（但已可證明蔡永三、曾樹生、曾慶照未受賄賂）。並約定渠
等屆時投票支持蔡沛宏當選鄉長，總計曾清茂已發放賄選現金之
選舉權人為六十八人，金額共計三萬四千元。(二)甲○○因為熟悉
林中村選民之政治傾向，丙○○即於九十四年十一月十四日，交
付林中村選舉人名冊給甲○○，要求甲○○勾選可能投票給蔡沛
宏之選民，以便集中資金向可能接受買票之民眾賄選。甲○○即
與丙○○，形成共同對林中村選民買票（對有投票權人，交付現
金賄賂而約其為一定投票權行使）之犯意聯絡，由甲○○勾選可
能支持蔡沛宏之選民名冊後，於九十四年十一月十七、十八日間
，將名冊歸還丙○○，惟丙○○尚未著手發放現金。(三)嗣台灣雲
林地方法院檢察署檢察官接獲線報後，派員跟監、蒐證，認時機
成熟，於九十四年十一月二十三日同步採取行動，分頭進行搜索
，分別於：(1)曾清茂住處查獲未發出之賄選金二萬元。(2)陳榮三
住處查獲未發放賄選金二萬一千元（陳榮三已擅自挪用五千元賄
選金）及賄選名冊草稿二張。(3)周碧珠九十四年十一月二十七日
約談後自行交出賄款一萬二千元等情，因而維持第一審依修正前
公職人員選舉罷免法規定，論處乙○○、丙○○二人共同對於有
投票權之人，交付賄賂，而約其投票權為一定之行使罪刑部分之
判決，駁回其二人在第二審之上訴，固非無見。
惟查：(一)依原判決事實(一)之(4)記載，乙○○交付曾清茂之賄選金
額計為二十萬元，而依原判決事實(一)之(4)至(一)之(7)之記載，計算
曾清茂交付予小樁腳周碧珠一萬二千元、陳榮三二萬六千元、丁
○○有三萬四千元、陳束娥二萬二千元，張再成一萬八千元、朱
信科十萬四千元之賄選金及固樁費，以及曾清茂交付予林茂村十
七鄰、十八鄰之村民六十八人投票賄賂錢款三萬四千元，合計為
二十五萬元，加上原判決事實(三)之(1)所載從曾清茂住處被查獲未
發出之賄選金二萬元，計為二十七萬元。曾清茂收受之賄選金額
僅為二十萬元，何以發放出去之金額竟為二十五萬元，且住處尚
有未發出之二萬元？其收受及發放之金額不一致，究竟實情如何
？曾清茂是否自掏腰包，自己另提出部分金額之錢款為上述使用
？原判決事實(一)之(7)記載「曾清茂自己另以每票五百元，依名冊
直接發放給林茂村十七鄰、十八鄰之村民共六十八人，約定渠等
投票支持蔡沛宏當選鄉長」。該六十八人每票五百元之投票賄賂
錢款，是曾清茂自己出錢為該投票賄賂行為？抑係乙○○交付之
賄選錢款？又原審依憑曾清茂一人於偵審中之自白，認曾清茂確
有交付該六十八名村民每人五百元，而約定渠等投票支持蔡沛宏
當選鄉長之事實；然除曾清茂自白外，究有何其他證據足資證明
其自白之事實為真實？倘認曾清茂該部分自白之事實為真實，則
曾清茂交付該六十八名村民投票賄選錢款，究係同時地為之，抑
係基於概括犯意，於密接時間內為之，此等攸關上訴人乙○○、
丙○○二人應否與曾清茂共同負擔投票行賄刑責，以及應依想像
競合犯，或修正前刑法連續犯規定論其罪責之事實，原審均漏未
詳予查明，並於理由欄詳予說明論斷，遽予論處乙○○、丙○○
上揭投票行賄罪刑，不無查證未盡及理由尚欠完備之違誤。上訴
人乙○○、丙○○二人指摘原判決不利於己部分不當，均非無理
由，應認原判決關於其二人部分，有撤銷發回更審之原因。
二、駁回部分（即甲○○、丁○○上訴部分）
按修正前公職人員選舉罷免法第九十條之一第二項之預備投票賄
賂罪，其法定刑為一年以下有期徒刑。依刑事訴訟法第三百七十
六條第一款規定，係屬不得上訴於第三審法院之案件，上訴人甲
○○、丁○○經原審論處上揭預備投票賄賂罪刑，自均不得上訴
於第三審法院，其二人竟復提起上訴，顯為法所不許，應併予駁
回。
據上論結，應依刑事訴訟法第三百九十七條、第四百零一條、第
三百九十五條前段，判決如主文。
中　　華　　民　　國　九十六　年　　九　　月　 二十 　日
                      最高法院刑事第八庭
                          審判長法官  陳　正　庸
                                法官  賴　忠　星
                                法官  林　開　任
                                法官  宋　　　祺
                                法官  陳　晴　教
      本件正本證明與原本無異
                                      書  記  官
中　　華　　民　　國　九十六　年　　九　　月　二十八　日
                                                      Ｚ
